【裁判字號】    99,訴,496
【裁判日期】    990622
【裁判案由】    清償債務
【裁判全文】
臺灣臺南地方法院民事判決               99年度訴字第496號
原      告  台新國際商業銀行股份有限公司
法定代理人  甲○○
訴訟代理人  丙○○
被      告  丁○○
            乙○○
上列當事人間請求清償債務事件，經本院於民國99年6月8日言詞
辯論終結，判決如下：
    主  文
被告丁○○應給付原告新臺幣參萬玖仟貳佰捌拾捌元，及其中新
臺幣參萬伍仟零柒拾肆元，自民國九十九年三月三日起至清償日
止，按年息百分之二十計算之利息。
被告丁○○應給付原告新臺幣肆拾陸萬玖仟柒佰貳拾玖元，及自
民國九十八年五月二十七日起至清償日止，按年息百分之二十計
算之利息。
原告其餘之訴駁回。
訴訟費用新臺幣捌仟柒佰元，其中新臺幣伍仟伍佰壹拾元由被告
丁○○負擔，餘由原告負擔。
本判決原告勝訴部分得假執行。但被告丁○○如以新臺幣伍拾壹
萬元預供擔保，得免為假執行。
    事  實  及  理  由
一、原告起訴主張，
    (一)被告丁○○於民國89年10月13日向原告請領卡號0000-000
      0-0000-0000 之VISA信用卡使用，依約得於特約商店記帳
      消費，但所生應付帳款應於繳款截止日前向原告清償或以
      循環信用方式繳付最低應繳金額。詎被告丁○○至99年 3
      月2 日止，消費記帳尚餘新臺幣（下同）39,288元（內含
      消費本金35,074元、利息4,214元） 未按期給付。依會員
      約定條款第16條約定，循環信用利息之計算方式，係將每
      筆得計入循環信用本金之帳款，自各筆帳款實際墊款日起
      以年息20% 計算至清償日止。如持卡人未於每月繳款截止
      日前付清償其最低應繳金額或延誤繳款期限者，原告得依
      同條款第18條之約定請求懲罰性違約金。依會員約定條款
      第24條之約定，被告已喪失期限利益，應即清償所有未償
      還之全部款項，並應給付其中本金，自99年3月3日起至清
      償日止之利息。
    (二)被告丁○○另於93年5 月24日向原告申請「台新銀行現金
      卡信用貸款」，依約定書第1 條之約定，被告丁○○得以
      金融卡提款或轉帳方式動撥貸款額度之現金。惟依約定書
      第5 條之約定，被告丁○○應於每月之繳款截止日依約繳
      納每月應還之金額。詎被告丁○○自93年5 月24日核撥貸
      款起至98年5月26日止，借款尚餘469,729元未按期給付。
      被告丁○○既未依約繳款，依約定書約定，原告得自應付
      還本日或付息日之翌日起至清償日止，改依年息20% 之計
      算利息。復依約定書第9 條之約定，被告已喪失期限利益
      ，應即清償所有未償還之全部款項，並應給付自應付息之
      翌日起至清償日止，按上開利率計算之利息。
    (三)被告丁○○對原告確實負有債務，原告於被告乙○○向原
      告於98年9 月25日申辦第二順位房屋貸款時，得知被告丁
      ○○及乙○○已辦理離婚登記。然被告兩人婚前並未向法
      院辦理夫妻分別財產制契約登記，依民法第1030條之1第1
      項規定，法定財產制關係消滅時，夫或妻現存之婚後財產
      ，扣除婚姻關係存續所負債務後，如有剩餘，其雙方剩餘
      財產之差額，應平均分配。被告丁○○向原告申辦現金卡
      時，係主張其為家管，名下並無任何財產，顯見其婚姻關
      係存續中，係由被告乙○○出外工作負擔家計。被告乙○
      ○於85年3 月19日因買賣取得臺南縣七股鄉○○段1555-8
      地號土地，及其上同段152 建號即門牌號碼臺南縣七股鄉
      義合村義合75之26號建物（以下合稱系爭不動產）所有權
      。系爭不動產至98年9 月25日止，尚積欠第一順位抵押權
      人臺灣土地銀行1,171,000 元房屋貸款。經原告自行估價
      後，系爭不動產現值為170萬至180萬元，原告現取其均值
      為175萬元，經與抵押借款餘額兩相抵償後，其淨值尚存5
      79,000元，即屬於被告乙○○之婚後財產。依據上開民法
      規定，被告丁○○與被告乙○○離婚時，因法定財產關係
      消滅，自得向被告乙○○請求婚後財產579,000 元平均分
      配之，即得請求289,500 元。再者，被告丁○○與被告乙
      ○○離婚後至今，皆未向被告乙○○主張行使夫妻剩餘財
      產分配請求權，足見其怠於行使權利，且上開夫妻剩餘財
      產分配請求權非專屬於一身之權利，原告爰依民法第 242
      條之規定，為保全自己債權，自得代位被告丁○○行使債
      權。
    (四)並聲明，求為判決：
      1.被告丁○○應給付原告39,288元，及其中本金35,074元
        ，自99年3月3日起至清償日止，按年息20% 計算之利息
        。
      2.被告丁○○應給付原告469,729元，及自98年5月27日起
        至清償日止，按年息20%計算之利息。
      3.被告乙○○應給付被告丁○○289,500 元，及自起訴狀
        繕本送達翌日起，至清償日止，按週年利率5%計算之利
        息，並由原告代位受領。
二、被告丁○○、乙○○則以，
    (一)原告請求被告丁○○給付部分：被告丁○○同意原告訴之
      聲明第1、2項之請求，利息部分亦同意原告請求。
    (二)原告代位請求部分：原告欲代位受領289,500 元之部分，
      被告則予否認。因被告乙○○與被告丁○○於94年5 月27
      日離婚時，已於離婚協議書第3 條明確約定：「男女雙方
      名下之財產各自取得。」故自離婚後，財產分配清楚，再
      無請求剩餘財產分配之權利。原告主張被告丁○○離婚後
      未向被告乙○○主張夫妻財產分配請求，顯失依據，原告
      此部分之請求，應無理由等語置辯。
    (三)並聲明，求為判決：
      1.被告告丁○○同意原告訴之聲明第1、2項請求。
      2.駁回原告訴之聲明第3項請求。
三、本院得心證之理由：
    (一)按當事人於言詞辯論時為訴訟標的之認諾者，應本於其認
      諾為該當事人敗訴之判決，民事訴訟法第384 條定有明文
      。本件被告丁○○就原告請求如訴之聲明第1、2項，已於
      99年6月8日言詞辯論期日為認諾之表示，此觀該言詞辯論
      期日筆錄甚明。揆之前揭法文說明，被告丁○○既已認諾
      ，自應為被告丁○○此部分敗訴之判決，是原告此部分請
      求，自屬有據，要屬當然。
    (二)被告丁○○、乙○○係於85年6月28日結婚，嗣於94年5月
      27日離婚等情，有渠等戶籍謄本在卷可稽（本審卷第36、
      37頁），自堪信為真實。至於民法第1030之1條於91年6月
      26日修法後，其第1項至第3項規定為：「法定財產制關係
      消滅時，夫或妻現存之婚後財產，扣除婚姻關係存續中所
      負債務後，如有剩餘，其雙方剩餘財產之差額，應平均分
      配。但左列財產不在此限：一、因繼承或其他無償取得之
      財產。二、慰撫金。依前項規定，平均分配顯失公平者，
      法院得調整或免除其分配額。第一項請求權，不得讓與或
      繼承。但已依契約承諾，或已起訴者，不在此限。」等語
      ，而該次修法其立法理由乃：「一、為配合法定財產制之
      修正，第一項首句文字酌予修正。二、為因應具體個案之
      需要，且經法院審酌後雖予酌減亦難符合公平時，應予法
      院得調整或免除其分配額之權利，爰於第二項增列。三、
      茲因剩餘財產分配請求權係因夫妻之身分關係而產生，故
      於夫妻之一方死亡時，其繼承人不得繼承，或夫妻離婚時
      ，任何一方之債權人不得代位行使，且夫妻之任何一方不
      得將該期待權任意讓與。但若已取得他方之承諾或已經向
      法院提起訴訟請求者，則應允其得讓與及繼承，以示公允
      。爰增訂第三項。」嗣民法1030之1條第3項之規定，則於
      96年5 月23日修法時，予以刪除。依上說明，被告丁○○
      、乙○○婚姻關係消滅即離婚時，既為94年5 月27日，是
      渠等就有關民法1030之1 條夫妻剩餘財產分配請求之權利
      義務關係，自應適用91年6 月26日修法後之規定，而非適
      用96年5 月23日修法後之規定灼然。被告丁○○、乙○○
      間之夫妻剩餘財產分配請求之權利義務關係，既應適用91
      年6月26日修法後之規定，而該次修法其法文第3項已增列
      ：「第一項請求權，不得讓與或繼承。但已依契約承諾，
      或已起訴者，不在此限。」規定，復依其立法意旨，該請
      求權夫妻離婚時，任何一方之債權人均不得代位行使，均
      有如前述。是本件原告代位被告丁○○行使依民法第1030
      之1 條規定對被告乙○○之夫妻剩餘財產分配請求權，自
      嫌乏據灼然。原告並請求由其代為被告丁○○，亦屬無憑
      ，已無庸疑。被告抗辯原告此部分請求，顯失依據，自堪
      採信。
四、從而，原告以前揭事實，依消費借貸返還請求權、夫妻剩餘
    財產分配請求權與代位權規定，於請求被告丁○○應給付原
    告39,288元，及其中35,074元，自99年3月3日起至清償日止
    ，按年息20%計算利息；被告丁○○應給付原告469,729元，
    及自98年5月27日起至清償日止，按年息20%計算利息之範圍
    內，依上開說明，為有理由，應於准許，逾此範圍內之請求
    ，則屬乏據，為無理由，不應准許。
五、按各當事人一部勝訴、一部敗訴者，其訴訟費用，由法院酌
    量情形，命兩造以比例分擔或命一造負擔，或命兩造各自負
    擔其支出之訴訟費用；法院為終局判決時，應依職權為訴訟
    費用之裁判，民事訴訟法第79條及第87條第1 項分別定有明
    文。本件原告訴之聲明第1、2項之請求，被告丁○○受敗訴
    之判決，原告訴之聲明第3 項之請求，原告則受敗訴之判決
    ，均有如上述。經核本件訴訟費用額為8,700 元（即第一審
    裁判費），原告訴之聲明第1、2項之請求其標的金額為504,
    803元應徵第一審裁判費5,510元，此部分自應由被告丁○○
    負擔，至於其餘訴訟費用，乃應由請求敗訴之原告負擔，爰
    依上開規定確定被告應負擔之訴訟費用如主文第4 項所示。
六、本件原告訴之聲明第1、2項係依被告丁○○認諾所為敗訴之
    判決，依同法第389 條第1項第1款規定，應依職權宣告假執
    行。至於被告丁○○雖未陳明願供擔保聲請宣告免為假執行
    ，惟為衡平起見，爰並酌定相當之擔保金額，併為免予假執
    行之宣告。
七、因本案事證已臻明確，兩造其餘主張陳述及所提之證據，均
    毋庸再予審酌，附此敘明。
八、據上論結，本件原告之訴為一部有理由，一部無理由，依民
    事訴訟法第79條、第87條第1項、第389條第1項第1款、第39
    2條第2項，判決如主文。
中    華    民    國    99    年    6     月    22    日
                  民事第一庭    法  官  王漢章
以上正本係照原本作成
如對本判決上訴，須於判決送達後20日內向本院提出上訴狀
中    華    民    國    99    年    6     月    22    日
                                書記官  林木村

司法院資訊處製作；財團法人民間司法改革基金會備份。
